ACORDAO-COMPLETO-2538289

ACÓRDÃO 3601/2022 ATA 24/2022 - SEGUNDA CÂMARA

VISTOS, relatados e discutidos estes autos referentes à Tomada de Contas Especial instaurada pela Caixa Economia Federal em desfavor de Eduardo dos Reis Machado, motivada pela prática de ato ilegal, ilegítimo ou antieconômico do qual resulte dano ao erário, evidenciada pelas concessões irregulares de crédito ocorridas no âmbito da Agência Renascença/MG;
ACORDAM os Ministros do Tribunal de Contas da União, reunidos em Sessão da 2ª Câmara, ante as razões expostas pelo relator, em:
9.1. considerar revel o responsável Eduardo dos Reis Machado, para todos os efeitos, dando-se prosseguimento ao processo, com fulcro no art. 12, § 3º, da Lei 8.443/1992;
9.2. Julgar irregulares, nos termos dos arts. 1º, inciso I; 16, inciso III, alíneas b e c, da Lei 8.443/1992; c/c os arts. 19 e 23, inciso III, da mesma Lei, as contas do responsável Eduardo dos Reis Machado, condenando-o ao pagamento das importâncias a seguir especificadas, atualizadas monetariamente e acrescidas dos juros de mora, calculadas a partir das datas discriminadas até a data da efetiva quitação do débito, fixando-lhe o prazo de quinze dias, para que comprove, perante o Tribunal, o recolhimento das referidas quantias aos cofres da Caixa Econômica Federal, nos termos do art. 23, inciso III, alínea "a", da citada lei, c/c o art. 214, inciso III, alínea "a", do Regimento Interno do TCU.
Débitos relacionados ao responsável Eduardo dos Reis Machado:
	Data de ocorrência
	Valor histórico (R$) 

	5/4/2015
	48.768,08

	7/4/2015
	71.849,63

	6/4/2015
	129.656,82

	7/2/2015
	76.731,05

	19/1/2015
	108.441,52

	3/2/2015
	124.840,37

	8/1/2015
	131.183,72

	15/4/2015
	111.846,19

	5/3/2015
	52.520,11

	10/3/2015
	105.555,66

	1/4/2015
	143.459,02

	5/3/2015
	69.911,18

	3/3/2015
	92.453,19

	3/3/2015
	100.328,39

	15/4/2015
	125.360,37

	19/2/2015
	237.160,59

	19/2/2015
	845.583,19

	24/12/2014
	60.788,10

	19/12/2014
	97.050,75

	19/12/2014
	134.781,95

	2/12/2014
	24.590,57

	19/12/2014
	97.050,75

	24/12/2014
	60.967,94

	19/12/2014
	134.781,95

	3/2/2015
	125.089,24

	16/1/2015
	52.405,06

	23/1/2015
	75.948,13

	21/12/2014
	26.435,33

	21/12/2014
	96.812,64

	21/12/2014
	72.188,61

	4/1/2015
	96.531,76

	5/1/2015
	49.298,51

	2/12/2014
	122.574,27

	18/2/2015
	190.165,39

	23/12/2014
	15.009,12

	2/12/2014
	24.274,54

	4/12/2014
	25.835,59

	9/12/2014
	30.589,43

	19/1/2015
	393.530,33

	15/4/2015
	128.323,13

	21/3/2015
	91.050,56

	6/3/2015
	187.378,93

	13/3/2015
	2.130.633,83

	22/12/2014
	93.967,40

	23/12/2014
	108.052,78

	22/12/2014
	114.250,57

	15/4/2015
	150.785,43

	22/1/2015
	75.825,79

	5/1/2015
	117.663,90

	10/1/2015
	78.152,21

	9/1/2015
	125.234,62

	2/12/2014
	32.578,49

	18/1/2015
	53.661,77

	14/1/2015
	75.826,78

	8/2/2015
	76.731,05

	27/3/2015
	123.150,35

	9/1/2015
	131.212,17

Valor atualizado do débito (com juros) em 12/5/2022: R$ 13.282.718,49.
9.3. aplicar ao responsável Eduardo dos Reis Machado, a multa prevista no art. 57 da Lei 8.443/1992 c/c o art. 267 do Regimento Interno do TCU, no valor de R$ 500.000,00 (quinhentos mil reais) , fixando-lhe o prazo de quinze dias, a contar da notificação, para que comprove, perante o Tribunal (art. 214, III, alínea "a", do Regimento Interno do TCU) , o recolhimento da dívida aos cofres do Tesouro Nacional, atualizada monetariamente desde a data deste acórdão até a data do efetivo recolhimento, se paga após o vencimento, na forma da legislação em vigor;
9.4. autorizar, desde logo, nos termos dos arts. 26 e 28, inciso II, da Lei 8.443/1992:
9.4.1. o pagamento das dívidas em até 36 (trinta e seis) parcelas mensais e consecutivas, se solicitado por qualquer das responsáveis, fixando-se o vencimento da primeira em 15 (quinze) dias, a contar do recebimento da notificação, e o das demais a cada 30 (trinta) dias, devendo incidir sobre cada uma delas os encargos legais devidos, na forma prevista na legislação em vigor, sem prejuízo ao vencimento antecipado do saldo devedor em caso de não comprovação do recolhimento de qualquer parcela, conforme prevê o art. 217, § 2º, do Regimento Interno deste Tribunal;
9.4.2. a cobrança judicial das dívidas, caso não atendidas as notificações;
9.5. dar ciência desta deliberação ao responsável, à Caixa Econômica Federal e, nos termos do § 3º do art. 16 da Lei 8.443/1992, c/c o § 7º do art. 209 do Regimento Interno do TCU, ao Procurador-Chefe da Procuradoria da República no Estado de Minas Gerais, para adotar as providências que entender cabíveis.
9.6. informar à Procuradoria da República no Estado de Minas Gerais, à Caixa Econômica Federal e ao responsável que a presente deliberação, acompanhada do Relatório e do Voto que a fundamenta, está disponível para a consulta no endereço www.tcu.gov.br/acordaos, além de esclarecer que, caso requerido, o TCU poderá fornecer sem custos as correspondentes cópias, de forma impressa;
9.7. informar à Procuradoria da República no Estado de Minas Gerais que, nos termos do parágrafo único do art. 62 da Resolução TCU 259/2014, os procuradores e membros do Ministério Público credenciados nesta Corte podem acessar os presentes autos de forma eletrônica e automática, ressalvados apenas os casos de eventuais peças classificadas como sigilosas, as quais requerem solicitação formal.

TOMADA DE CONTAS ESPECIAL. TCE instaurada pelo(a) Caixa Econômica Federal em razão de Prática de qualquer ato ilegal, ilegítimo ou antieconômico de que resulte dano ao erário, Outras áreas, Irregularidades em concessões de crédito, concedidas às empresas Jorlan Construções Gerais Ltda, Agropecuária Alabama Ltda, Agropecuária Xapuri Ltda, Xavier Santana Automotivo Ltda, K&D Clínica Odontológica Ltda, Eletro Ferragens Ana Luiza Ltda, Mercearia Pedrosa Ltda, A Dorminhoca Ltda, Ferval Construção e Acabamentos Ltda, Coliseu Construções e Acabamentos Ltda, Unidos Construções e Acabamentos Ltda, Egípcia Construções e Acabamentos Ltda, Hera Comercial Ltda, FALOP Construções e Acabamentos Ltda e Automotivo RSCB Ltda., no  âmbito da Ag. Renascença/MG, cuja responsabilidade foi atribuída ao ex-empregado Eduardo dos Reis Machado, matrícula funcional 078.397-6. (nº da TCE no sistema: 1159/2020).

Segunda Câmara

Caixa Econômica Federal.

3. Interessados/Responsáveis:
3.1. Interessado: Caixa Econômica Federal (00.360.305/0001-04).
3.2. Responsável: Eduardo dos Reis Machado (XXX.077.726-XX).

13.1. Ministros presentes: Bruno Dantas (Presidente), Augusto Nardes e Aroldo Cedraz (Relator).
13.2. Ministro-Substituto presente: André Luís de Carvalho.

AROLDO CEDRAZ

Adoto como Relatório e transcrevo a seguir a instrução de peça 94, da Secex-TCE, que contou com a anuência do corpo diretivo da Unidade Técnica (peças 95 e 96) e a do Ministério Público junto ao Tribunal (peça 97) :
INTRODUÇÃO
Cuida-se de tomada de contas especial (TCE) instaurada pela Caixa Econômica Federal (CEF) , em desfavor de Eduardo dos Reis Machado (CPF: XXX.077.726-XX) , motivada pela prática de ato ilegal, ilegítimo ou antieconômico de que resulte dano ao erário, evidenciada pelas concessões irregulares de crédito ocorridas no âmbito da Agência Renascença/MG.
HISTÓRICO
Em 18/2/2020, com fundamento na IN/TCU 71/2012, alterada pela IN/TCU 76/2016 e DN/TCU 155/2016, o dirigente da Caixa Econômica Federal autorizou a instauração da tomada de contas especial (peça 69) . O processo foi registrado no sistema e-TCE como número 1159/2020.
O fundamento para a instauração da TCE, conforme consignado na matriz de responsabilização elaborada pelo tomador de contas, foi a constatação da seguinte irregularidade:
Analisando as concessões de crédito realizadas pelo ex-empregado Eduardo dos Reis, a Comissão apuradora observou diversas irregularidades nos procedimentos por ele adotados, com descumprimento de normativos da CAIXA e reincidência de situações incomuns destacadas, são elas:  * Empresas inativas, com alterações contratuais de reativação, mudança de quadro societário, objeto social ou endereço, registradas na Junta Comercial do Estado de Minas Gerais (JUCEMG) no ano de 2014, sendo constatados casos em que o registro na JUCEMG ocorreu poucos dias antes da contratação dos empréstimos; * Empresas com sede no mesmo endereço ou com o endereço de sede coincidente com o endereço de só-cios de outras empresas; * Empresa com sede em Municípios diversos, inclusive em outros Estados; * Empresas que possuíam sede em outro Município e que foram recentemente transferidas para Belo Hori-zonte; * Ausência de Relatório de Visita; * Empresas não localizadas nos endereços informados nas alterações contratuais; * Ausência de comprovação de patrimônio dos sócios e avalistas das empresas; * empresas inativas, com registro de reativação na JUCEMG em 2014, que tiveram inserção de valores, re-ferentes a faturamento, no Sistema de Mensuração de Risco de Crédito (SIRIC) , relativos ao exercício de 2013; * Inserção no Sistema de Mensuração de Risco de Crédito - SIRIC, de data mais antiga no campo início de atividades, em detrimento de data mais recente em que ocorreu o registro na JUCEMG da última Alteração Contratual, por meio da qual houve mudanças significativas na sociedade, no que tange aos sócios, objeto social, endereço e administração; * Concessões de operações de crédito sem a constituição de garantia real determinada por Comitês de Crédito, como nos casos das empresas Jorlan Construções Ltda. e Hera Comercial Ltda.; * Ausência de submissão de concessões de crédito à autoridade competente, qual seja, o Gerente Geral ou o Comitê de Crédito da Agência; * Avaliações no SIRIC realizadas pelo próprio concessor do crédito, o empregado arrolado Eduardo dos Reis Machado, à época Gerente de Atendimento PJ, com inserção de dados não respaldados documentalmente. Após finalizar os trabalhos investigativos, a Comissão concluiu que o ex-empregado Eduardo dos Reis Machado foi responsável pelo prejuízo original à Caixa no total de R$ 8.476.828, tendo agido de forma consciente e em desacordo com leis, regulamentos, normas e atos internos, constatando-se o dolo de suas condutas ao inserir nos sistemas da CAIXA dados falsos ou não comprovados documentalmente; deixar de constituir e formalizar adequadamente garantias de operações de crédito; liberar operações de crédito sem submeter os pleitos à autoridade competente para autorizar a concessão; liberar crédito para empresas sem visitá-las e facilitar a atuação dos terceiros Renato Souza Castelo Branco e de Vinícius Vaz Gomes Nogueira, na Agência Renascença/MG. 
O responsável arrolado na fase interna foi devidamente comunicado e, diante da ausência de justificativas suficientes para elidir a irregularidade e da não devolução dos recursos, instaurou-se a tomada de contas especial.
No relatório (peça 73) , o tomador de contas concluiu que o prejuízo importaria no valor original de R$ 8.476.828,80, imputando-se a responsabilidade a Eduardo dos Reis Machado, Gerente de Atendimento a Pessoa Jurídica, no período de 23/9/2013 a 29/1/2015.
Em 20/11/2020, a Controladoria-Geral da União emitiu o relatório de auditoria (peça 77) , em concordância com o relatório do tomador de contas. O certificado de auditoria e o parecer do dirigente do órgão de controle interno concluíram pela irregularidade das presentes contas (peças 78 e 79) .
Em 27/11/2020, o ministro responsável pela área atestou haver tomado conhecimento das conclusões contidas no relatório e certificado de auditoria, bem como do parecer conclusivo do dirigente do órgão de controle interno, manifestando-se pela irregularidade das contas e determinando o encaminhamento do processo ao Tribunal de Contas da União (peça 80) .
Na instrução inicial (peça 84) , analisando-se os documentos nos autos, concluiu-se pela necessidade de realização de citação para a seguinte irregularidade: 
Irregularidade 1: dano decorrente de operações de crédito irregulares.
Evidências da irregularidade: documentos técnicos presentes nas peças 35, 36, 37, 38, 40, 41, 42, 43, 55 e 63.
Normas infringidas: Em virtude das inconformidades constatadas nas concessões à empresa Jorlan Construções Ltda.: MN CO 012 082. Em virtude das inconformidades constatadas nas concessões à empresa Agropecuária Alabama Ltda.: MN CO 230 004; MN AL 026 044; MN CR 015 191; MN AL 026 044. Em virtude das inconformidades constatadas nas concessões à empresa Hera Comercial Ltda.: MN CR 015 186; MN CO 012 079.  Em virtude das inconformidades constatadas nas concessões à empresa Agropecuária Xapuri Ltda.: MN CO 230 005; MN AL 026 045; MN CR 015 191. Em virtude das inconformidades constatadas nas concessões à empresa Automotivo RSCB Ltda.: MN CR 015 192; MN CO 230 005; MN AL 026 045; MN CO 051 026. Em virtude das inconformidades constatadas nas concessões à empresa Xavier Santana Automotivo Ltda.: MN CO 230 004; MN AL 026 044; MN CR 015 191. Em virtude de inconformidades observadas nas concessões efetuadas à empresa K & D Clínica Odontológica Ltda.: MN CO 230 003; MN AL 026 044; MN CR 015 190. Pelas inconformidades observadas nas concessões de crédito à empresa Eletro Ferragens Ana Luiza Ltda.: MN CR 015 191; MN AL 026 044. Pelas inconformidades observadas nas concessões efetuadas à empresa Mercearia Pedrosa Ltda.: MN AL 026 044; MN CR 015 191. Pelas inconformidades observadas nas concessões efetuadas à empresa a Dorminhoca Ltda.: MN AL 026 045; MN CR 015 192. Pelas inconformidades observadas nas concessões de crédito à empresa Ferval Construções e Acabamentos Ltda.: MN CO 230 000; MN AL 026 040; MN CR 015 188. Pelas inconformidades observadas nas concessões de crédito à empresa Coliseu Construções e Acabamentos Ltda.: MN CO 012 080; MN CR 015 187. Pelas inconformidades constatadas nas concessões de crédito à empresa Unidos Construções e Acabamentos Ltda.: MN CO 230 003; MN AL 026 044; MN CR 015 190. Pelas inconformidades constatadas nas operações da empresa Egípcia Construções e Acabamentos Ltda.: MN CR 015 187; MN CO 012 080. Pelas inconformidades constatadas nas concessões de crédito à empresa Falop Construções e Acabamentos Ltda.: MN CR 015 188; MN CO 230 005; MN AL 026 045. Pelo descumprimento ao regulamento de pessoal da Caixa Econômica Federa: MN RH 053.        
Débitos relacionados ao responsável Eduardo dos Reis Machado (CPF: XXX.077.726-XX) :
	Data de ocorrência
	Valor histórico (R$) 

	5/4/2015
	48.768,08

	7/4/2015
	71.849,63

	6/4/2015
	129.656,82

	7/2/2015
	76.731,05

	19/1/2015
	108.441,52

	3/2/2015
	124.840,37

	8/1/2015
	131.183,72

	15/4/2015
	111.846,19

	5/3/2015
	52.520,11

	10/3/2015
	105.555,66

	1/4/2015
	143.459,02

	5/3/2015
	69.911,18

	3/3/2015
	92.453,19

	3/3/2015
	100.328,39

	15/4/2015
	125.360,37

	19/2/2015
	237.160,59

	19/2/2015
	845.583,19

	24/12/2014
	60.788,10

	19/12/2014
	97.050,75

	19/12/2014
	134.781,95

	2/12/2014
	24.590,57

	19/12/2014
	97.050,75

	24/12/2014
	60.967,94

	19/12/2014
	134.781,95

	3/2/2015
	125.089,24

	16/1/2015
	52.405,06

	23/1/2015
	75.948,13

	21/12/2014
	26.435,33

	21/12/2014
	96.812,64

	21/12/2014
	72.188,61

	4/1/2015
	96.531,76

	5/1/2015
	49.298,51

	2/12/2014
	122.574,27

	18/2/2015
	190.165,39

	23/12/2014
	15.009,12

	2/12/2014
	24.274,54

	4/12/2014
	25.835,59

	9/12/2014
	30.589,43

	19/1/2015
	393.530,33

	15/4/2015
	128.323,13

	21/3/2015
	91.050,56

	6/3/2015
	187.378,93

	13/3/2015
	2.130.633,83

	22/12/2014
	93.967,40

	23/12/2014
	108.052,78

	22/12/2014
	114.250,57

	15/4/2015
	150.785,43

	22/1/2015
	75.825,79

	5/1/2015
	117.663,90

	10/1/2015
	78.152,21

	9/1/2015
	125.234,62

	2/12/2014
	32.578,49

	18/1/2015
	53.661,77

	14/1/2015
	75.826,78

	8/2/2015
	76.731,05

	27/3/2015
	123.150,35

	9/1/2015
	131.212,17

Cofre credor: Caixa Econômica Federal.
Responsável: Eduardo dos Reis Machado (CPF: XXX.077.726-XX) .
	Conduta: realizar operações de crédito sem a devida observância aos preceitos normativos vigentes.
	Nexo de causalidade: as operações de crédito realizadas pelo responsável redundaram em prejuízos aos cofres da Caixa Econômica Federal.
	Culpabilidade: não há excludentes de ilicitude, de culpabilidade e de punibilidade; é razoável supor que o responsável tinha consciência da ilicitude de sua conduta; era exigível conduta diversa da praticada, qual seja, autorizar operações de crédito observando os normativos da entidade.
Em cumprimento ao pronunciamento da unidade (peça 86) , deu-se a citação do responsável Eduardo dos Reis Machado da forma seguinte:
	Comunicação: Ofício 4772/2022 - Seproc (peça 88) 
Data da Expedição: 1/3/2022
Data da Ciência: não houve (Desconhecido) (peça 89) 
Observação: Ofício enviado para o endereço do responsável constante da base de dados da Receita Federal custodiada pelo TCU (peça 87) .
	
	Comunicação: Edital 0420/2022 - Seproc (peça 91) 
Data da Publicação: 21/3/2022 (peça 92) 
Fim do prazo para a defesa: 5/4/2022
	
 Conforme Despacho de Conclusão das Comunicações Processuais (peça 93) , as providências inerentes às comunicações processuais foram concluídas.
 Transcorrido o prazo regimental, o responsável Eduardo dos Reis Machado permaneceu silente, caracterizando sua revelia, nos termos do art. 12, § 3º, da Lei 8.443/1992.
ANÁLISE DOS PRESSUPOSTOS DE PROCEDIBILIDADE DA IN/TCU 71/2012
Avaliação de Viabilidade do Exercício do Contraditório e Ampla Defesa
 Verifica-se que não houve o transcurso de mais de dez anos desde o fato gerador sem que tenha havido a notificação do responsável pela autoridade administrativa federal competente (art. 6º, inciso II, c/c art. 19 da IN/TCU 71/2012, modificada pela IN/TCU 76/2016) , uma vez que o fato gerador das irregularidades sancionadas ocorrerem nos exercícios de 2013 e 2014, tendo sido o responsável regularmente notificado sobre a irregularidade pela autoridade administrativa competente, fato evidenciado pela apresentação de defesa ao Conselho Disciplinar Superior da CEF, em reunião havida em 2/3/2017 (peça 55) .
Valor de Constituição da TCE 	
 Verifica-se, ainda, que o valor atualizado do débito apurado (sem juros) em 1/1/2017 é de R$ 9.836.596,00, portanto superior ao limite mínimo de R$ 100.000,00, na forma estabelecida conforme os arts. 6º, inciso I, e 19 da IN/TCU 71/2012, modificada pela IN/TCU 76/2016. 
OUTROS PROCESSOS/DÉBITOS NOS SISTEMAS DO TCU COM OS MESMOS RESPONSÁVEIS
 Informa-se que não foi encontrado débito imputável ao responsável em outros processos no Tribunal.
 A tomada de contas especial está, assim, devidamente constituída e em condição de ser instruída.
EXAME TÉCNICO
Da validade das notificações
 Preliminarmente, cumpre tecer breves considerações sobre a forma como são realizadas as comunicações processuais no TCU. A esse respeito, destacam-se o art. 179, do Regimento Interno do TCU (Resolução 155, de 4/12/2002) e o art. 4º, inciso III, § 1º, da Resolução TCU 170, de 30 de junho de 2004, in verbis:
Art. 179. A citação, a audiência ou a notificação, bem como a comunicação de diligência, farse-ão:
I - mediante ciência da parte, efetivada por servidor designado, por meio eletrônico, fac-símile, telegrama ou qualquer outra forma, desde que fique confirmada inequivocamente a entrega da comunicação ao destinatário;
II - mediante carta registrada, com aviso de recebimento que comprove a entrega no endereço do destinatário;
III - por edital publicado no Diário Oficial da União, quando o seu destinatário não for localizado
 (...) 
Art. 3º As comunicações serão dirigidas ao responsável, ou ao interessado, ou ao dirigente de órgão ou entidade, ou ao representante legal ou ao procurador constituído nos autos, com poderes expressos no mandato para esse fim, por meio de:
I - correio eletrônico, fac-símile ou telegrama;
II - servidor designado;
III - carta registrada, com aviso de recebimento;
IV - edital publicado no Diário Oficial da União, quando o seu destinatário não for localizado, nas hipóteses em que seja necessário o exercício de defesa.
Art. 4º. Consideram-se entregues as comunicações:
I - efetivadas conforme disposto nos incisos I e II do artigo anterior, mediante confirmação da ciência do destinatário;
II - realizadas na forma prevista no inciso III do artigo anterior, com o retorno do aviso de recebimento, entregue comprovadamente no endereço do destinatário;
III - na data de publicação do edital no Diário Oficial da União, quando realizadas na forma prevista no inciso IV do artigo anterior.
§ 1º O endereço do destinatário deverá ser previamente confirmado mediante consulta aos sistemas disponíveis ao Tribunal ou a outros meios de informação, a qual deverá ser juntada ao respectivo processo.
 (...) 
 Bem se vê, portanto, que a validade da citação via postal não depende de que o aviso de recebimento seja assinado pelo próprio destinatário da comunicação, o que dispensa, no caso em tela, a entrega do AR em "mãos próprias". A exigência da norma é no sentido de o Tribunal verificar se a correspondência foi entregue no endereço correto, residindo aqui a necessidade de certeza inequívoca. 
 Não é outra a orientação da jurisprudência do TCU, conforme se verifica dos julgados a seguir transcritos:
São válidas as comunicações processuais entregues, mediante carta registrada, no endereço correto do responsável, não havendo necessidade de que o recebimento seja feito por ele próprio (Acórdão 3648/2013-TCU-Segunda Câmara, Relator José Jorge) ;
É prescindível a entrega pessoal das comunicações pelo TCU, razão pela qual não há necessidade de que o aviso de recebimento seja assinado pelo próprio destinatário. Entregandose a correspondência no endereço correto do destinatário, presume-se o recebimento da citação. (Acórdão 1019/2008-TCU-Plenário, Relator Benjamin Zymler) ;
As comunicações do TCU, inclusive as citações, deverão ser realizadas mediante Aviso de Recebimento - AR, via Empresa Brasileira de Correios e Telégrafos, bastando para sua validade que se demonstre que a correspondência foi entregue no endereço correto. (Acórdão 1526/2007-TCU-Plenário, Relator Aroldo Cedraz) .
 A validade do critério de comunicação processual do TCU foi referendada pelo Supremo Tribunal Federal, nos termos do julgamento do MS-AgR 25.816/DF, por meio do qual se afirmou a desnecessidade da ciência pessoal do interessado, entendendo-se suficiente a comprovação da entrega do "AR" no endereço do destinatário:
Ementa: agravo regimental. Mandado de segurança. Desnecessidade de intimação pessoal das decisões do tribunal de contas da união. art. 179 do regimento interno do TCU. Intimação do ato impugnado por carta registrada, iniciado o prazo do art. 18 da lei nº 1.533/51 da data constante do aviso de recebimento. Decadência reconhecida. Agravo improvido.
O envio de carta registrada com aviso de recebimento está expressamente enumerado entre os meios de comunicação de que dispõe o Tribunal de Contas da União para proceder às suas intimações.
O inciso II do art. 179 do Regimento Interno do TCU é claro ao exigir apenas a comprovação da entrega no endereço do destinatário, bastando o aviso de recebimento simples.
Da revelia do responsável Eduardo dos Reis Machado
 No caso vertente, devido ao insucesso de realizar a citação do responsável Eduardo dos Reis Machado na localidade informada na base de dados da Receita Federal do Brasil (peça 87) , buscou-se localizar outros endereços provenientes das bases de dados públicas custodiadas pelo TCU (TSE, INSS e Renach) e das bases de dados do próprio TCU. Mostrando-se sem sucesso dita busca, promoveu-se a notificação por edital publicado no Diário Oficial da União (peça 91) . 
 Importante destacar que, antes de promover a citação por edital, para assegurar a ampla defesa, buscaram-se outros meios possíveis para localizar e citar o responsável, nos limites da razoabilidade, fazendo juntar aos autos informação comprobatória dos diferentes meios experimentados que restaram frustrados (peça 90) , tal como preconizado pelo Acórdão 4851/2017-TCU-Primeira Câmara, da relatoria do Ministro Augusto Sherman.
 Nos processos do TCU, a revelia não leva à presunção da veracidade de todas as imputações levantadas contra os responsáveis, diferentemente do que ocorre no processo civil, em que a revelia do réu opera a presunção da verdade dos fatos narrados pelo autor (Acórdão 1009/2018-TCU-Plenário, Relator Ministro Bruno Dantas; 2369/2013-TCU-Plenário e 2449/2013-TCU-Plenário, ambos relatados pelo Ministro Benjamin Zymler) . Dessa forma, a avaliação da responsabilidade do agente não pode prescindir da prova existente no processo ou para ele carreada.
 Ao não apresentar sua defesa, o responsável deixou de produzir prova da regular aplicação dos recursos sob sua responsabilidade, em afronta às normas que impõem aos gestores públicos a obrigação legal de, sempre que demandados pelos órgãos de controle, apresentar os documentos que demonstrem a correta utilização das verbas públicas, a exemplo do contido no art. 93 do Decreto-Lei 200/1967: "Quem quer que utilize dinheiros públicos terá de justificar seu bom e regular emprego na conformidade das leis, regulamentos e normas emanadas das autoridades administrativas competentes." 
 Mesmo as alegações de defesa não sendo apresentadas, considerando o princípio da verdade real que rege esta Corte, procurou-se buscar, em manifestações do responsável na fase interna desta Tomada de Contas Especial, se havia algum argumento que pudesse ser aproveitado a seu favor. 
 Entretanto, os argumentos apresentados na fase interna (peças 46, 47 e 48) se mostraram insuficientes para afastar as irregularidades apontadas.
 Tratando-se de processo onde a parte interessada não se manifestou acerca das irregularidades imputadas, não há elementos para que se possa efetivamente aferir e reconhecer a ocorrência de boa-fé na conduta do responsável, podendo este Tribunal, desde logo, proferir o julgamento de mérito pela irregularidade das contas, conforme os termos dos §§ 2º e 6º do art. 202 do Regimento Interno do TCU (Acórdão 2064/2011-TCU-Primeira Câmara, relator Ministro Ubiratan Aguiar; Acórdão 6182/2011-TCU-Primeira Câmara, relator Ministro Weber de Oliveira; Acórdão 4072/2010-TCU-Primeira Câmara, relator Ministro Valmir Campelo; Acórdão 1189/2009-TCU-Primeira Câmara, relator Ministro Marcos Bemquerer; e Acórdão 731/2008-TCU-Plenário, relator Ministro Aroldo Cedraz) .
 Dessa forma, o responsável Eduardo dos Reis Machado deve ser considerado revel, nos termos do art. 12, § 3º, da Lei 8.443/1992, devendo suas contas serem julgadas irregulares, condenando-o ao débito apurado e lhe imputando a multa prevista no art. 57 da Lei 8.443/1992.
Prescrição da Pretensão Punitiva
 Vale ressaltar que a pretensão punitiva do TCU, conforme Acórdão 1441/2016-TCU-Plenário, Relator Benjamin Zymler, que uniformizou a jurisprudência acerca dessa questão, subordina-se ao prazo geral de prescrição indicado no art. 205 do Código Civil, que é de dez anos, contado da data de ocorrência da irregularidade sancionada, nos termos do art. 189 do Código Civil, sendo este prazo interrompido pelo ato que ordenar a citação, a audiência ou a oitiva do responsável.
 No caso em exame, não ocorreu a prescrição, uma vez que a irregularidade sancionada ocorreu em 15/4/2015, e o ato de ordenação da citação ocorreu em 9/2/2022 (peça 86) .
CONCLUSÃO
 Em face da análise promovida na seção "Exame Técnico", verificou-se que o responsável Eduardo dos Reis Machado não logrou comprovar a boa e regular aplicação dos recursos. Instado a se manifestar, optou pelo silêncio, configurando sua revelia, nos termos do § 3º, do art. 12, da Lei 8.443/1992. 
 Ressalta-se que não foram identificados nos autos elementos que demonstrem a boa-fé do responsável ou a ocorrência de outras excludentes de culpabilidade.
 Verifica-se também que não houve a prescrição da pretensão punitiva, conforme análise já realizada.
 Tendo em vista que não constam dos autos elementos que permitam reconhecer a boa-fé do responsável, sugere-se que as suas contas sejam julgadas irregulares, nos termos do art. 202, § 6º, do Regimento Interno do TCU, com a imputação do débito atualizado monetariamente e acrescido de juros de mora, nos termos do art. 202, § 1º do Regimento Interno do TCU, descontado o valor eventualmente recolhido, com a aplicação da multa prevista no art. 57 da Lei 8.443/1992.
 Por fim, como não houve elementos que pudessem modificar o entendimento acerca das irregularidades em apuração, mantém-se a matriz de responsabilização presente na peça 83.
PROPOSTA DE ENCAMINHAMENTO
Diante do exposto, submetemos os autos à consideração superior, propondo ao Tribunal:
considerar revel o responsável Eduardo dos Reis Machado (CPF: XXX.077.726-XX) , para todos os efeitos, dando-se prosseguimento ao processo, com fulcro no art. 12, § 3º, da Lei 8.443/1992;
Julgar irregulares, nos termos dos arts. 1º, inciso I, 16, inciso III, alíneas b e c, da Lei 8.443/1992, c/c os arts. 19 e 23, inciso III, da mesma Lei, as contas do responsável Eduardo dos Reis Machado (CPF: XXX.077.726-XX) , condenando-o ao pagamento das importâncias a seguir especificadas, atualizadas monetariamente e acrescidas dos juros de mora, calculadas a partir das datas discriminadas até a data da efetiva quitação do débito, fixando-lhe o prazo de quinze dias, para que comprove, perante o Tribunal, o recolhimento das referidas quantias aos cofres da Caixa Econômica Federal, nos termos do art. 23, inciso III, alínea "a", da citada lei, c/c o art. 214, inciso III, alínea "a", do Regimento Interno do TCU.
		Débitos relacionados ao responsável Eduardo dos Reis Machado (CPF: XXX.077.726-XX) :
	Data de ocorrência
	Valor histórico (R$) 

	5/4/2015
	48.768,08

	7/4/2015
	71.849,63

	6/4/2015
	129.656,82

	7/2/2015
	76.731,05

	19/1/2015
	108.441,52

	3/2/2015
	124.840,37

	8/1/2015
	131.183,72

	15/4/2015
	111.846,19

	5/3/2015
	52.520,11

	10/3/2015
	105.555,66

	1/4/2015
	143.459,02

	5/3/2015
	69.911,18

	3/3/2015
	92.453,19

	3/3/2015
	100.328,39

	15/4/2015
	125.360,37

	19/2/2015
	237.160,59

	19/2/2015
	845.583,19

	24/12/2014
	60.788,10

	19/12/2014
	97.050,75

	19/12/2014
	134.781,95

	2/12/2014
	24.590,57

	19/12/2014
	97.050,75

	24/12/2014
	60.967,94

	19/12/2014
	134.781,95

	3/2/2015
	125.089,24

	16/1/2015
	52.405,06

	23/1/2015
	75.948,13

	21/12/2014
	26.435,33

	21/12/2014
	96.812,64

	21/12/2014
	72.188,61

	4/1/2015
	96.531,76

	5/1/2015
	49.298,51

	2/12/2014
	122.574,27

	18/2/2015
	190.165,39

	23/12/2014
	15.009,12

	2/12/2014
	24.274,54

	4/12/2014
	25.835,59

	9/12/2014
	30.589,43

	19/1/2015
	393.530,33

	15/4/2015
	128.323,13

	21/3/2015
	91.050,56

	6/3/2015
	187.378,93

	13/3/2015
	2.130.633,83

	22/12/2014
	93.967,40

	23/12/2014
	108.052,78

	22/12/2014
	114.250,57

	15/4/2015
	150.785,43

	22/1/2015
	75.825,79

	5/1/2015
	117.663,90

	10/1/2015
	78.152,21

	9/1/2015
	125.234,62

	2/12/2014
	32.578,49

	18/1/2015
	53.661,77

	14/1/2015
	75.826,78

	8/2/2015
	76.731,05

	27/3/2015
	123.150,35

	9/1/2015
	131.212,17

Valor atualizado do débito (com juros) em 12/5/2022: R$ 13.282.718,49.
aplicar ao responsável Eduardo dos Reis Machado (CPF: XXX.077.726-XX) , a multa prevista no art. 57 da Lei 8.443/1992 c/c o art. 267 do Regimento Interno do TCU, fixando-lhe o prazo de quinze dias, a contar da notificação, para que comprove, perante o Tribunal (art. 214, III, alínea "a", do Regimento Interno do TCU) , o recolhimento da dívida aos cofres do Tesouro Nacional, atualizada monetariamente desde a data do acórdão que vier a ser proferido por este Tribunal até a data do efetivo recolhimento, se paga após o vencimento, na forma da legislação em vigor;
autorizar, desde logo, a cobrança judicial das dívidas, caso não atendida a notificação, na forma do disposto no art. 28, inciso II, da Lei 8.443/1992;
autorizar também, desde logo, se requerido, com fundamento no art. 26, da Lei 8.443, de 1992, c/c o art. 217, §1º do Regimento Interno do TCU, o parcelamento da (s) dívida (s) em até 36 parcelas, incidindo, sobre cada parcela, corrigida monetariamente, os correspondentes acréscimos legais, fixando-lhe o prazo de quinze dias, a contar do recebimento da notificação, para comprovar, perante o Tribunal, o recolhimento da primeira parcela, e de trinta dias, a contar da parcela anterior, para comprovar os recolhimentos das demais parcelas, devendo incidir, sobre cada valor mensal, atualizado monetariamente, os juros de mora devidos, no caso do débito, na forma prevista na legislação em vigor, alertando o responsável de que a falta de comprovação do recolhimento de qualquer parcela importará o vencimento antecipado do saldo devedor, nos termos do § 2º do art. 217 do Regimento Interno deste Tribunal;
enviar cópia do Acórdão a ser prolatado à Procuradoria da República no Estado de Minas Gerais, nos termos do § 3º do art. 16 da Lei 8.443/1992, c/c o § 7º do art. 209 do Regimento Interno do TCU, para adoção das medidas cabíveis; e
enviar cópia do Acórdão que vier a ser proferido a Caixa Econômica Federal e ao responsável, para ciência;
informar à Procuradoria da República no Estado de Minas Gerais, a Caixa Econômica Federal e ao responsável que a presente deliberação, acompanhada do Relatório e do Voto que a fundamenta, está disponível para a consulta no endereço www.tcu.gov.br/acordaos, além de esclarecer que, caso requerido, o TCU poderá fornecer sem custos as correspondentes cópias, de forma impressa; e
informar à Procuradoria da República no Estado de Minas Gerais que, nos termos do parágrafo único do art. 62 da Resolução TCU 259/2014, os procuradores e membros do Ministério Público credenciados nesta Corte podem acessar os presentes autos de forma eletrônica e automática, ressalvados apenas os casos de eventuais peças classificadas como sigilosas, as quais requerem solicitação formal.
É o Relatório.

não há.

Procurador Júlio Marcelo de Oliveira.

TOMADA DE CONTAS ESPECIAL. DANO AO ERÁRIO. CONCESSÕES IRREGULARES DE CRÉDITO. CITAÇÃO. REVELIA. IRREGULARIDADE DAS CONTAS. DÉBITO. MULTA. CIÊNCIA.

TOMADA DE CONTAS ESPECIAL (TCE)

Secretaria de Controle Externo de Tomada de Contas Especial (SecexTCE).

Conforme Relatório precedente, esta Tomada de Contas Especial (TCE) foi instaurada pela Caixa Econômica Federal (CEF) , em desfavor de Eduardo dos Reis Machado, motivada pela prática de ato ilegal, ilegítimo ou antieconômico do qual resulte dano ao erário, evidenciada pelas concessões irregulares de crédito ocorridas no âmbito da Agência Renascença/MG.
2.	Na fase interna, o responsável foi devidamente comunicado e, diante da ausência de justificativas suficientes para elidir a irregularidade e da não devolução dos recursos, instaurou-se a Tomada de Contas Especial, cujo relatório (peça 73) concluiu pelo prejuízo no valor original de R$ 8.476.828.,80 e pela responsabilização do Sr. Eduardo dos Reis Machado, Gerente de Atendimento à Pessoa Jurídica, no período de 23/9/2013 a 29/1/2015. 
3.	No mesmo sentido foram o Relatório da Auditoria Interna (peça 77) , o Certificado de Auditoria (peça 78) e o Parecer do Dirigente do Órgão de Controle Interno da CGU (peça 79) . O Ministro de Estado da Fazenda atestou seu conhecimento (peça 80) , bem como determinou seu encaminhamento ao TCU.
4.	No âmbito desta Corte de Contas, o responsável foi regularmente citado pelo débito apurado, mas não atendeu ao chamamento do Tribunal, permanecendo silente, razão pela qual a SecexTCE propôs considerá-lo revel, dando-se prosseguimento ao processo, de acordo com o art. 12, § 3º, da Lei 8.443/1992. No mérito, sugeriu julgar irregulares as contas do responsável e condená-lo a restituir os valores desviados, aplicando-lhe, também, a multa prevista no art. 57 da Lei 8.443/1992.
5.	Considerando que os elementos do processo foram adequadamente examinados, além de contar com a anuência do Ministério Público junto ao Tribunal, incluo seus fundamentos às minhas próprias razões de decidir.
6.	Por inexistirem elementos que demonstrem a boa-fé do responsável, não há outro encaminhamento a ser dado ao presente processo que não o julgamento pela irregularidade destas contas especiais condenando-o pelo débito apurado nos autos, sem olvidar a necessidade de sancionamento pela conduta apurada, autorizando, desde já, o parcelamento dos débitos, bem como a respectiva cobrança judicial, caso não atendida a notificação.
7.	Ressalto que não ocorreu a prescrição da pretensão punitiva do TCU no presente caso, porque as irregularidades ocorreram entre dezembro de 2014 e abril de 2015, já o ato que ordenou a citação do responsável data de 09/02/2022, prazo menor que os dez anos da data das irregularidades, como indicado no Acórdão 1441/2016-TCU-Plenário (Rel. Min. Benjamin Zymler) . 
8.	Com fundamento no art. 16, § 3º, da Lei 8.442/92, deve ser remetida cópia dos autos ao Procurador-Chefe da Procuradoria da República no Estado de Minas Gerais, para as providências que entender cabíveis.
Ante o exposto, acolho a proposta de encaminhamento da unidade técnica, que contou com a anuência do Ministério Público, e VOTO no sentido de que o Tribunal adote a deliberação que ora submeto à apreciação deste Colegiado.
TCU, Sala das Sessões, em 19 de julho de 2022.
AROLDO CEDRAZ 
Relator